【裁判字號】    96,智,85
【裁判日期】    980609
【裁判案由】    損害賠償
【裁判全文】
臺灣臺北地方法院民事判決                96年度智字第85號
原      告  年代數位媒體股份有限公司
法定代理人  乙○○
訴訟代理人  李旦律師
訴訟代理人  江俊賢律師
            陳振東律師
            王尊民律師
被      告  天空傳媒股份有限公司
法定代理人  甲○○
被      告  甲○○
前列二人共同
訴訟代理人  林怡芳律師
            賴中強律師
            張勝傑律師
上列當事人間損害賠償事件，本院於九十八年五月二十六日言詞
辯論終結，判決如下：
    主      文
原告之訴及其假執行之聲請均駁回。
訴訟費用由原告負擔。
    事實及理由
一、程序方面：
    原告起訴時，原聲明為：「(一)被告應連帶給付原告3億元，
    及自起訴狀繕本送達翌日起至清償日止，按年息5%計算之利
    息。(二)禁止被告公司使用系爭專利，及使用、為販賣之要約
    、販賣或為上述目的進口以系爭專利直接製成物品之行為。
    (三)原告願供擔保請准宣告假執行。」嗣於97年5月9日具狀刪
    除前開第(二)項之聲明；雖原告表示此係訴之減縮，惟前開聲
    明第(一)項與第(二)項分別為不同之訴訟標的，是原告上開訴訟
    行為實為訴之撤回，惟被告表示不同意原告撤回該部分之訴
    （參被告97年5月19日提出之民事答辯(三)狀，本院卷第263至
    264頁），是前開第(二)項聲明仍在本院審理之範圍內，合先
    敘明。
二、原告起訴主張：
  (一)其為經濟部智慧財產局（下稱智財局）核准中華民國第I271
    103號「具有格式與協議轉換之內容整合方法」（下稱系爭
    專利）之發明專利權人。系爭專利於民國94年9月23日申請
    ，96年1月11日公告，96年4月1日公開，並領得編號為發明
    第I271103號之專利證書，專利期限自96年1月11日起至114
    年9月22日。經原告進入被告天空傳媒股份有限公司（下稱
    被告公司）所經營之「blog.yam.com」網站，發現該網站提
    供有影音服務，經再進入網站之「影音管理功能列表」之「
    上傳影音」子目錄，下方即載有「步驟四：選擇上傳檔案裡
    的『影音檔案』，並繼續填選其他選項（影音狀態、權限設
    定、密碼設定）」、「步驟五：資料皆填寫完畢後，按送出
    後，系統便會開始轉檔，您可至管理影音查看檔案狀態」，
    可見該網站之影音服務具有多種輸入資料格式的媒體內容轉
    換成能夠被使用者可利用之輸出裝置接受的資料格式，且可
    轉換成能夠與使用者裝置通訊的輸出協議，顯然侵害系爭專
    利。原告乃委請司法院所指定之專利侵害鑑定機構之一之「
    財團法人臺灣經濟科技發展研究院」就上開網站與原告之系
    爭專利進行侵害鑑定比對，認定「blog.yam.com」網頁上所
    提供之「天空部落blog影音」服務內容，其構成要件與系爭
    專利之申請專利範圍構成實質相同，而構成對原告專利之侵
    害。被告公司未經原告之同意或授權，竟意圖不法之利益，
    而使用原告所有之系爭專利於「blog.yam.com」網站之「天
    空部落blog」影音服務，涉嫌侵害原告之系爭專利，依據專
    利法第84條第1項之規定，發明專利權受侵害時，專利權人
    得請求損害賠償，並得請求排除被告公司之侵害行為。原告
    前曾於本年7月23日及8月28日二度委請律師發函通知被告公
    司並促其停止侵害，被告依然故我，至起訴時上網仍可見被
    告猶為使用及宣傳，持續為侵害原告專利權之行為，顯屬故
    意，損害賠償額計算結果3倍之賠償。為此，原告表明請求
    金額為新台幣（下同）3億元。
  (二)被告甲○○為被告公司之董事長，對被告公司之業務知悉，
    且經原告兩度發函通知被告公司，被告甲○○自難卸責，依
    民法第185條及公司法第23條之規定，被告甲○○應與被告
    公司負連帶賠償之責。
  (三)聲明：
    1.被告應連帶給付原告3億元，及自起訴狀繕本送達翌日起
      至清償日止，按年息5%計算之利息。
    2.禁止被告公司使用系爭專利，及使用、為販賣之要約、販
      賣或為上述目的進口以系爭專利直接製成物品之行為。
    3.原告願供擔保請准宣告假執行。
三、被告則抗辯以：
  (一)原告主張之系爭專利權，因違反專利法第26條第2項及專利
    審查基準第二篇第一章「說明書及圖式」之規定，業遭經濟
    部智慧財產局撤銷而不存在，其主張專利權受侵害，自無理
    由：
    1.系爭專利經台北市○○○路廣告暨媒體經營協會（IAMA）
      於96年12月7日依專利法第67條第1項第1款之規定，以該
      發明專利之說明違反專利法第26條第2項所定：「發明說
      明應明確且充分揭露，使該發明所屬技術領域中具有通常
      知識者，能瞭解其內容，並可據以實施」之規定及相關專
      利審查基準為由，向經濟部智慧財產局提起舉發，經該局
      以98年4月24日（98）智專三(二)04119字第09820238990號
      審定書（下稱審定書）審定：「舉發成立，應撤銷專利權
      」。
    2.同時撤銷理由中揭明：「系爭專利申請專利範圍第l、9及
      16項所揭露之『多媒體內容整合方法』之技術特徵，由於
      系爭專利案之說明書及圖式內容，並未揭露可據以實施之
      必要技術特徵手段，只以最後的結果（技術功效）來描述
      申請專利範圍的整體內容，首先，根據本局專利審查基準
      第二篇第一章『說明書及圖式』，第2-1-11頁：『違反充
      分揭露而據以實施之要件的審查』：為達成充分揭露而可
      據以實施之要件，發明說明之記載必須以明確且充分的方
      式為之，其責任在於申請人；再者，發明說明之記載是否
      明確且充分，是否可據以實施，與記載方式並無必然關係
      ，必須審慎考量併合理指出發明說明之內容實質上未明確
      或未充分揭露申請專利之發明，始得以不符合充分揭露而
      可據以實施之要件，依專利法第26條第2項之規定核駁；
      此外，欠缺技術手段之記載，或記載不明確或不充分，而
      無法據以實施的情況如下：(1)發明說明僅記載目的或構想
      ，或僅表示願望或結果，但未記載任何技術手段者；(2)發
      明說明雖然載有解決問題之技術手段，但不明確者，例如
      僅以功能或其他抽像方法記載其實施方式，致無法瞭解其
      材料、裝置或步驟；…。因為，在申請專利範圍第1、9及
      16項中，皆只以單純地功能性用語來定義其構成該方法的
      必要元件及步驟，例如，該『轉換該媒體來源訊號之格式
      』及『整合該使用者裝置訊號與該媒體來源訊號』等，但
      是，實際該單元或步驟所需之必要技術特徵：如何達成『
      轉換源訊號格式』、『協議轉換』及『整合來源訊號，以
      形成一整合訊號』，其所需要之相關必要技術手段，則並
      未於說明書或圖式中有所揭露。」。
    3.審定書認定：系爭專利申請專利範圍第8、15、20項中之
      「媒體來源訊號之格式」，例如，「AM廣播」、「FM廣播
      」「NTSC影訊」、「PAL影訊」、「MPEG2影訊」、「MPEG
      4影訊」及「AVI影訊」該等技術特徵，未見於說明書或圖
      式中有揭露如何達成「轉換媒體來源訊號格式」、「協議
      轉換」及「整合媒體來源訊號，以形成一整合訊號」所需
      要之必要技術手段，使得該發明所屬技術頜域中具有通常
      知識者，得據以實施；惟，發明說明在形式上是否明確且
      充分記載對於先前技術之貢獻，使得發明之揭露內容達到
      該發明所屬技術頜域中具有通常知識者，不需要大量的嘗
      試錯誤或複雜地過度實驗的合理預期之範圍的條件下，亦
      能瞭解其內容並據以實施者，此說明書的揭露內容，才符
      合專利法第26條第2項之規定；前述該些技術特微（例如
      ，「AM廣播」、「FM廣播」、「NTSC影訊」、「PAL影訊
      」、「MPEG2影訊」、「MPEG4影訊」及「AVI影訊」），
      都只是已經被廣泛應用習知技術之科技產品或資料轉換協
      議內容（例如，「TCP/IP」、「UDP/IP」、「HTTP」及「
      藍芽，bluetooth」），同時，於系爭專利之說明書及圖
      式之中並未揭露了與該些技術特徵有關之解決問題之技術
      手段。
    4.故系爭專利的說明書及圖式之記載內容違反專利法第26條
      第2項之規定。原告起訴主張之專利權既經撤銷，其專利
      權已不存在。
  (二)原告之系爭專利縱未經撤銷，被告公司「blog.yam.com」網
    站之相關功能並未侵害其專利：
    1.原告自稱其專利權之範圍，乃可接收使用者之裝置訊號並
      依使用者使用之裝置及其上之軟體，再將具有多種輸入資
      料格式的媒體內容轉換為能夠被使用者可利用之輸出裝置
      接受的資料格式，即「轉換媒體來源訊號格式」、「協議
      轉換」及「整合媒體來源訊號，以形成一整合訊號」。而
      被告公司「blog.yam.com」網站係一網頁平台，可供經註
      冊之用戶上傳影音資料，並經由一轉換格式步驟（經用戶
      上傳之資料均轉檔成為同一格式flv）後，成為可供使用
      者進入該網頁平台中進行瀏覽之資料，亦即使用者連線進
      入該網頁後，可進行影音瀏覽、播放（但無法下載），而
      其傳輸協定為HTTP，用戶須具有可瀏覽網頁功能之電腦終
      端設備，藉由該終端用戶設備之Web介面的Flash  Player
      瀏覽影音。依前揭經濟部智慧財產局98年4月24日（98）
      智專三(二)04119字第09820238990號審定書之認定，被告公
      司所使用者，均只是已經被廣泛應用習知技術之科技產品
      或資料轉換協議內容而已，自不可能侵害原告所自稱之專
      利。
    2.被告公司「blog.yam.com」網站並未進行任何整合動作，
      亦未進行協議之轉換，遑論整合媒體來源訊號與使用者裝
      置訊號，故與系爭專利「整合至少一媒體來源訊號與至少
      一使用者裝置訊號而形成一整合訊號」顯不相同，自不可
      能侵害系爭專利。
  (三)原告就其所稱因系爭事件所受之損害，全無具體主張，僅空
    言「原告所受之損失現尚無法確實估計」，卻又請求高達3
    億元之天價賠償金額，則原告顯未盡其舉證責任，其請求自
    無理由。
  (四)聲明：
    1.原告之訴暨假執行之聲請均駁回。
    2.如受不利判決，被告願供擔保，請准宣告免假執行。
四、兩造不爭執之事項：
  (一)原告前於94年9月23日申請系爭專利，經智財局於96年1月11
    日公告審定准予專利，專利期間自96年1月11日起至114年9
    月22日。
  (二)被告甲○○為被告公司之董事長，而被告公司所經營之「bl
    og.yam.com」網站提供可讓使用者上傳影音之服務。
五、得心證之理由：
  (一)查原告主張系爭專利之申請日為94年9月23日，經智財局於
    96年1月11日公告審定准予專利，專利期間自96年1月11日起
    至114年9月22日，有專利證書（本院卷第13頁）及專利說明
    書（本院卷第14至62頁）在卷可稽，至堪認定，則系爭專利
    是否符合專利申請要件，應適用核准專利時所適用之93 年7
    月1日施行之專利法，先予敘明。
  (二)原告起訴主張被告於「blog.yam.com」網站上提供之影音服
    務侵害原告系爭專利，惟因被告對於原告系爭專利主張有專
    利權無效之事由，是本件被告既先就系爭專利之有效性為抗
    辯，自應先就此部分爭議為釐清，倘原告系爭專利確有無效
    事由，則原告據系爭無效之專利請求被告賠償損害，即無須
    進一步探究，反之，若原告系爭專利並無被告所述存有無效
    之事由，則應進一步審究被告所提供之前開服務是否確有侵
    害原告系爭專利權之事實，以及原告因此所受之損害若干？
    是系爭專利之有效性既為本件侵權行為損害賠償請求之前提
    要件，自有先予論究之必要。
  (三)按專利法第64條第1項、第2項規定，專利說明書或圖式，發
    明專利權人得就「申請專利範圍之減縮」、「誤記事項之更
    正」或「不明瞭記載之釋明」且無超出申請時原說明書或圖
    式所揭露之範圍之情形下申請更正。所謂「誤記事項」，指
    該所屬技術領域中具有通常知識者依據其申請時的通常知識
    ，不必依賴外部文件即可直接由說明書或圖式的整體內容及
    上下文，立即察覺有明顯錯誤的內容，且不須多加思考即知
    應予訂正及如何訂正而回復原意，該原意必須是說明書或圖
    式已明顯記載，於解讀時不致影響原來實質內容者。查台北
    市○○○路廣告暨媒體經營協會於96年12月7日對系爭專利
    提出舉發，原告於97年2月27日提出說明書及申請專利範圍
    之更正本，申請為誤記事項之更正，此有發明專利說明書（
    本院卷第287至310頁）附卷可憑，觀諸其申請更正內容，係
    將系爭專利申請範圍第8、15、20項中連接詞「、或者其他
    」刪除，並增添「；」分隔，由說明書及申請專利範圍的整
    體內容及上下文，可察覺有明顯錯誤，屬誤記事項之更正，
    且刪除「、或者其他」並增添「；」分隔，亦未導致申請專
    利範圍之解釋與原來所核准公告申請專利範圍之涵義不同，
    經核符合專利法第64條第1項第2款及第2項之規定，應准予
    更正，而系爭專利是否無效即應以更正後之內容審究。
  (四)查系爭專利申請專利範圍共20項，其中第1項、第9項和第16
    項為獨立項，其餘為附屬項，第2至8項為第1項之附屬項，
    第10至15項為第9項之附屬項，第17至20項為第16項之附屬
    項。系爭專利申請專利範圍第1項為：一種多媒體內容整合
    方法，其係應用於一多媒體系統上，該多媒體內容整合方法
    包括：接收一媒體來源訊號；轉換該媒體來源訊號之格式；
    接收至少一使用者裝置訊號；以及，整合至少一該使用者裝
    置訊號與至少一該媒體來源訊號，以形成一整合訊號。第9
    項為：一種多媒體內容整合方法，其係應用於一多媒體系統
    上，該多媒體內容整合方法包括：接收一媒體來源訊號；轉
    換該媒體來源訊號之格式；接收至少一使用者裝置訊號；以
    及，整合至少一該使用者裝置訊號與至少一該媒體來源訊號
    ，以形成一整合訊號。第16項為：一種多媒體內容整合方法
    ，其係應用於一多媒體系統上，該多媒體內容整合方法包括
    ：接收複數媒體來源訊號；轉換至少一該媒體來源訊號之格
    式；接收複數使用者裝置訊號；轉換至少一該使用者裝置訊
    號之格式；整合至少一該使用者裝置訊號與至少一該媒體來
    源訊號，以形成一整合訊號；以及，傳送該整合訊號給至少
    一該使用者裝置，以上有系爭專利說明書（本院卷第39至43
    頁）在卷可查。
  (五)經查，衡諸上揭系爭專利說明書整份內容，系爭專利申請專
    利範圍第1、9及16項所揭露之「多媒體內容整合方法」之技
    術特徵，由於系爭專利案之說明書及圖式內容，並未揭露可
    據以實施之必要技術特徵手段，只以最後結果（技術功效）
    來描述申請專利範圍的整體內容，亦即皆只以單純地功能性
    用語來定義其構成該方法的必要元件及步驟，例如「轉換該
    媒體來源訊號之格式」及「整合該使甩者裝置訊璩與該媒體
    來源訊號」等，但實際該單元或步驟所需之必要技術特徵，
    如如何達成「轉換源訊號格式」、「協議轉換」及「整合來
    源訊號，以形成一整合訊號」，其所需要之相關必要技術手
    段，則未於說明書或圖式中揭露。此外，系爭專利申請範圍
    第8、14、20項中之「媒體來源訊號之格式」，例如「AM廣
    播」、FM廣播」、「NTSC影訊」，「PAL 影訊」、「MPEG2
    影訊」、「MPEG4影訊」及「AVI影訊」該等技術特徵，未見
    於說明書或圖式中有揭露如何達成「轉換媒體來源訊號格式
    」、「協議轉換」及「整合媒體來源訊號，以形成一整合訊
    號」所需要之必要技術手段，使得該發明所屬技術領域申具
    有通常知識者得據以實施。綜上所述，系爭專利之發明說明
    及圖式確有被告所抗辯之違反專利法第26條第2項「充分揭
    露」要件之情事，而系爭專利亦已因上述理由經智財局審定
    舉發成立，應撤銷專利權，有該局專利舉發審定書1份（本
    院卷第442至448頁）存卷足參，從而，系爭專利之有效性乃
    為本件侵權行為損害賠償請求之前提要件，而本院認系爭專
    利具有專利無效情形，已詳述如上，是本件原告主張被告侵
    害其系爭專利，進而起訴請求判決如其聲明所示，即屬無據
    ，應予駁回。
  (六)原告之訴既經駁回，其願供擔保為假執行之聲請即失所附麗
    ，應併予駁回，附此敘明。又本件事證已臻明確，兩造其餘
    主張陳述及所提之證據，均毋庸再予審酌，附此敘明。
六、訴訟費用之負擔：民事訴訟法第78條。
中    華    民    國    98    年    6     月    9     日
                  民事第二庭    法  官  歐陽漢菁
以上正本係照原本作成
如對本判決上訴，須於判決送達後20日內向本院提出上訴狀
中    華    民    國    98    年    6     月    9     日
                                書記官  吳貞瑩


司法院資訊處製作；財團法人民間司法改革基金會備份。
